臺灣臺南地方法院民事判決
109年度簡上字第100號
上  訴  人  黃進成  

被上訴人    林炳昆  
            趙林淑梅
            林太陽  
上  一  人
訴訟代理人  林意真  
被上訴人    林聖華  
兼上一人
訴訟代理人  林壽長  

被上訴人    鄭素日  
上列當事人間請求分割共有物事件，上訴人對於民國109年3月2
日本院臺南簡易庭107年度南簡字第245號第一審簡易判決提起上
訴，本院於110年3月10日言詞辯論終結，判決如下：
    主  文
上訴駁回。
第二審訴訟費用由上訴人負擔。
    事實及理由
一、被上訴人鄭素日未於言詞辯論期日到場，核無民事訴訟法第
    386條所列情形，爰依上訴人之聲請，由其一造辯論而為判
    決。
二、上訴人即原審原告起訴主張除與原判決記載相同者，茲引用
    之外，補稱：
（一）原審判決主文中所示坐落臺南市○○區○○段000地號土地（
      下稱系爭土地）之分割面積、持分比例、補償金額及訴訟
      費用，皆不爭執。僅就分割方案有爭執。原審判決分割圖
      （如附圖二即臺南市歸仁地政事務所民國108年3月4日土
      地複丈成果圖)上如以A、B、C、D四點標示位置(該標示位
      置點為上訴人自行另為標註，參閱簡上字卷第55頁)，除A
      點明確外，其餘位置不明，應以文字明確化。上訴人就此
      依原審判決圖繪，提出較為簡單之分割方式，以達判決之
      明確性與方便性。A點因臨路，以公平原則土地臨路邊線
      之1/2為A點。B點即面積各1/2之分界點，實為明確又簡單
      之分割方式（如附圖一即臺南市歸仁地政事務所109年7月
      27日土地複丈成果圖)。土地之利用應以方正為原則，原
      審判決於該土地南北角割成一三角型之土地，造成日後鑑
      界上之困難及不明確，使用上亦有困難，實有重新檢討之
      必要，以維兩造權益。又系爭土地北邊之同段475地號土
      地是上訴人配偶即被上訴人鄭素日名下的土地，系爭土地
      能和同段475地號土地合併使用。另原審判決分割的結果
      ，上訴人分到的土地之西南角會變成袋地，不好使用，而
      上訴人提出的分割方案是原本被上訴人在原審提出的方案
      ，原審也沒有說不能使用，上訴人只是遵照被上訴人原本
      的意見而提出如附圖一所示之分割方案。再者，從找補的
      金額比較，相對比較少，因此比較公平。
（二）並聲明：
    ⒈原判決廢棄。
    ⒉依附圖一即臺南市歸仁地政事務所109年7月27日土地複丈
      成果圖之方式分割，並依據安永不動產估價師事務所109
      年10月不動產估價報告書第6頁之找補明細表為找補（如
      附表二所示）。
三、被上訴人即原審被告於原審抗辯除與原判決記載相同者，茲
    引用之外，補稱：
（一）被上訴人林炳昆：上訴人的分割方案（如附圖一）會使編
      號A2部分的土地變成三角形，不容易使用，所以不同意上
      訴人的分割方案。原審判決所採的分割方案是最公平的，
      故同意維持原審判決之分割方案。並聲明：⒈上訴駁回。⒉
      上訴訴訟費用由上訴人負擔。
（二）被上訴人趙林淑梅、林太陽、林壽長、林聖華：若依上訴
      人的方案畫一條直線，會形成編號A2部分的西側有一個尖
      角三角形，不利於使用，故不贊同上訴人的方案。同意維
      持原審判決之分割方案。並均聲明：⒈上訴駁回。⒉上訴訴
      訟費用由上訴人負擔。
（三）被上訴人鄭素日未於準備程序及言詞辯論期日到庭，亦未
      提出書狀作何聲明或陳述。
四、得心證之理由：
(一)按各共有人，除法令另有規定外，得隨時請求分割共有物。
    但因物之使用目的不能分割或契約訂有不分割之期限者，不
    在此限。共有物之分割，依共有人協議之方法行之。分割之
    方法不能協議決定者，法院得因任何共有人之請求，命為下
    列之分配：⒈以原物分配於各共有人。但各共有人均受原物
    之分配顯有困難者，得將原物分配於部分共有人。⒉原物分
    配顯有困難時，得變賣共有物，以價金分配於各共有人；或
    以原物之一部分分配於各共有人，他部分變賣，以價金分配
    於各共有人，民法第823條第1項、第824條第1項、第2項分
    別定有明文。查系爭土地為兩造所共有，兩造既未訂有不分
    割之特約，亦無因物之使用目的不能分割之情事，則原告依
    民法第823條第1項、第824條第2項之規定，訴請分割系爭土
    地，即有理由。次按裁判分割共有物，屬形成判決，法院定
    共有物之分割方法，固應斟酌當事人之聲明、共有物之性質
    、經濟效用及全體共有人之利益等，而本其自由裁量權為公
    平合理之分配，但並不受當事人聲明、主張或分管約定之拘
    束。
(二)查：
　⒈系爭土地東側臨新田一街道路，其上有一池塘，池塘周圍為
    雜草及樹木；系爭土地北側之同段475地號土地為農田使用(
    原審現場勘查時為休耕狀態)，其北側及東側亦臨新田一街
    道路等情，業經原審會同臺南市歸仁地政事務所派員至系爭
    土地現場履勘屬實，有勘驗筆錄、現場照片及臺南市歸仁地
    政事務所製作之土地複丈成果圖附卷可稽（南簡字卷一第85
    -101、125頁）。
　⒉上訴人主張如附圖一所示之分割方案，被上訴人林太陽、林
    壽長、林炳昆、林聖華、趙林淑梅則主張如附圖二所示之分
    割方案(即原審判決採取之方案)；依兩造提出之附圖一、二
    所示之分割方案，系爭土地東北側部分之土地（即附圖一、
    二編號A部分），現已作為道路之一部分，兩造均主張由兩
    造取得，並按原應有部分比例保持共有；另兩造主張之分割
    方案，均將其餘土地分割為南北兩個區塊，北側部分(即附
    圖一、二編號A1部分)土地分歸上訴人、被上訴人鄭素日取
    得，並按原應有部分比例保持共有，南側部分(即附圖一、
    二編號A2部分)土地則分歸被上訴人林太陽、林壽長、林炳
    昆、林聖華、趙林淑梅取得，並按原應有部分比例保持共有
    。依此，兩造主張之分割方案，其分割後所得之A1、A2、A
    各區面積，近乎相同，其因此產生之找補金額，亦屬相近(
    可參閱卷附安永不動產估價師事務所109 年1月10日安永師
    估南字第10809078號函、109年10月12日南永師估南字第109
    08066-1號函附不動產估價報告書)。因此，兩造主張方案之
    主要差異，在於南(A2)、北(A1)兩個區塊之分割線位置及其
    構成之區塊形狀。
　⒊細究兩造主張之分割方案，上訴人主張之附圖一方案，其編
    號A1、A2之分割線為略呈東北、西南方向之直線，該分割線
    在西南側交接在同段481地號土地西北側，由於該分割線與
    同段481地號土地北側地籍線並非垂直相交，以致在A2部分
    西側形成三角形之形狀，A1西南側亦同時形成一處不甚方正
    之角落。循此，附圖一編號A2形成的西側三角形區域，顯然
    不利於該部分土地之利用；而附圖一編號A1西南側形成之角
    落部分，亦非便於利用之狀態。而觀之被上訴人林太陽、林
    壽長、林炳昆、林聖華、趙林淑梅主張之附圖二方案，編號
    A1、A2之分割線雖呈東北西南走向，但該分割線並非以直線
    劃定，而是在西南側位置，以一轉折角度往南分割，使該分
    割線與南側同段481地號土地地籍線垂直相交，如是劃之，
    附圖二編號A1、A2均未形成前述附圖一所示西南側之三角形
    區域，可避免造成使用土地上之不便；且附圖二所示之方案
    ，除無附圖一之西南側三角形問題外，其西南側因分割線之
    轉折，使土地仍有部分方正之型態，顯較附圖一之方案，有
    利於土地之使用與利用。本院審酌上情，認附圖二所示之方
    案，就土地使用之便利性、價值性，優於附圖一所示之方案
    ，較為可採。
(三)按以原物為分配時，如共有人中有未受分配，或不能按其應
    有部分受分配者，得以金錢補償之，民法第824條第3項定有
    明文。又法院裁判分割共有物，除應斟酌各共有人之利害關
    係，及共有物之性質外，尚應斟酌共有物之價格，倘共有人
    中有不能按其應有部分受分配，或所受分配之不動產，其價
    格不相當時，法院非不得命以金錢補償之。再者，共有物之
    原物分割，依民法第825條規定觀之，係各共有人就存在於
    共有物全部之應有部分互相移轉，使各共有人取得各自分得
    部分之單獨所有權。故原物分割而應以金錢為補償者，倘分
    得價值較高及分得價值較低之共有人均為多數時，該每一分
    得價值較高之共有人即應就其補償金額對於分得價值較低之
    共有人全體為補償，並依各該短少部分之比例，定其給付金
    額，方符共有物原物分割為共有物應有部分互相移轉之本旨
    。查：
　⒈本院認系爭土地以附圖二所示之分割方案為可採，已如前述
    ，因兩造分得土地之個別條件有所差異，其經濟效益及價值
    尚有區別，即屬不能按其應有部分為分配之情形，揆諸上開
    說明，自有以金錢補償之必要。
　⒉本件經原審囑託安永不動產估價師事務所，就附圖二所示之
    分割方案分割後，各土地之價值差異及共有人間應為如何之
    補償為鑑定，經該所針對勘估標的進行產權、一般因素、區
    域因素、個別因素、不動產市場概況及勘估標的依最有效使
    用情況下，採用比較法評估，再依加權方式推估設定比準土
    地之價值，並調整各分配宗地土地之差異綜合評估而得各筆
    土地之價格，據以計算差額找補，有不動產估價報告書在卷
    足憑。其估價方法應屬嚴謹，內容詳實客觀有據，其評估系
    爭土地之價格應屬合理，而得採為共有人間系爭土地分割後
    價值差額補償之依據。準此，被上訴人林太陽、林壽長、林
    炳昆、林聖華、趙林淑梅應依該不動產估價報告書所載，分
    別補償上訴人、被上訴人鄭素日如附表三所示之金額。原審
    就此之認定，亦屬可採。
(四)綜上所述，上訴人依民法第824條規定，請求裁判分割系爭
    土地，為有理由，原審採取附圖二所示之分割方法，亦無違
    誤，上訴意旨指摘原判決不當，求予廢棄，為無理由，應予
    駁回。
五、本件事證已臻明確，兩造其餘攻擊防禦方法，經核與本判決
    結果不生影響，爰不一一論述，附此敘明。
六、據上論結，本件上訴為無理由，依民事訴訟法第436條之1第
    3項、第385條第1項前段、第449條第2項、第78條，判決如
    主文。   
中　　華　　民　　國　　110 　年　　3 　　月　　31　　日
                  民事第五庭  審判長法  官  劉秀君
                                    法  官  陳谷鴻 
                                    法  官  盧亨龍
以上正本證明與原本無異。
本判決不得上訴。
中　　華　　民　　國　　110 　年　　3 　　月　　31　　日
                                   書記官　謝婷婷　　　　　　　　　　　　　　　　　　
附表一：臺南市○○區○○段000地號土地（面積         2,564.87平方公尺、使用分區：農業區）   編號 姓   名 原應有部分  1 鄭素日 19/40  2 趙林淑梅 1/10  3 林太陽 1/10  4 林壽長 1/10  5 林炳昆 1/10  6 林聖華 1/10  7 黃進成 1/40 

附表二：系爭土地上訴人方案（附圖一）各共有人間應找補金額                                                         （單位：新臺幣）         \受補償人     \   補償人\ 趙林淑梅 林太陽 林壽長 林炳昆 林聖華 合計 鄭素日應補償 11,824元 11,824元 11,825元 11,824元 11,824元 59,121元 黃進成應補償    623元    623元    622元    622元    622元  3,112元 合        計 12,447元 12,447元 12,447元 12,446元 12,446元 62,233元 備註：依據安永不動產估價師事務所109年10月不動產估價報告書第6頁之找補       明細表       

附表三：系爭土地原審判決方案（附圖二）各共         有人間應找補金額（單位：新臺幣）      \受補償人     \   補償人\ 鄭素日 黃進成 合計 林太陽應補償 11,823元    622元 12,445元 林壽長應補償 11,823元    622元 12,445元 林炳昆應補償 11,822元    623元 12,445元 林聖華應補償 11,822元    622元 12,444元 趙林淑梅應補償 11,823元    622元 12,445元 合        計 59,113元  3,111元 62,224元 備註：依據原審判決之附表三